臺灣臺北地方法院民事裁定
111年度消債職聲免字第63號
聲  請  人  
即  債務人  余美如  
代  理  人  趙懷琪律師(法扶律師)  
相  對  人  
即  債權人  花旗(台灣)商業銀行股份有限公司


法定代理人  莫兆鴻  
代  理  人  陳正欽  


上列當事人間聲請消債職權免責事件事件，本院裁定如下：
    主  文
聲請人余美如應予免責。
    理  由
一、按法院為終止或終結清算程序之裁定確定後，除別有規定外
　　，應以裁定免除債務人之債務，消費者債務清理條例（下稱
    消債條例）第132 條定有明文。惟按法院裁定開始清算程序
    後，債務人有薪資、執行業務所得或其他固定收入，扣除自
    己及依法應受其扶養者所必要生活費用之數額後仍有餘額，
    而普通債權人之分配總額低於債務人聲請清算前2 年間，可
    處分所得扣除自己及依法應受其扶養者所必要生活費用之數
    額者，法院應為不免責之裁定，惟債務人證明經普通債權人
    全體同意者，不在此限；且債務人有下列各款情形之一者，
    法院應為不免責之裁定，但債務人證明經普通債權人全體同
    意者，不在此限：（一）於7 年內曾依破產法或本條例規定
    受免責；（二）故意隱匿、毀損應屬清算財團之財產，或為
    其他不利於債權人之處分，致債權人受有損害；（三）捏造
    債務或承認不真實之債務；（四）聲請清算前2 年內，因消
    費奢侈商品或服務、賭博或其他投機行為，所支出之總額逾
    該期間可處分所得扣除自己及依法應受其扶養者所必要生活
    費用之半數，或所負債務之總額逾聲請清算時無擔保及無優
    先權債務之半數，而生開始清算之原因；（五）於清算聲請
    前1 年內，已有清算之原因，而隱瞞其事實，使他人與之為
    交易致生損害；（六）明知已有清算原因之事實，非基於本
    人之義務，而以特別利於債權人中之1 人或數人為目的，提
    供擔保或消滅債務；（七）隱匿、毀棄、偽造或變造帳簿或
    其他會計文件之全部或一部，致其財產之狀況不真確；（八
　　）故意於財產及收入狀況說明書為不實之記載，或有其他故
    意違反本條例所定義務之行為，致債權人受有損害，或重大
    延滯程序。消債條例第133條、第134條分別定有明文。又消
    債條例之立法目的，在於使陷於經濟上困境之消費者，得分
    別情形依該條例所定重建型債務清理程序（更生）或清算型
    債務清理程序（清算）清理債務，藉以妥適調整其與債權人
    及其他利害關係人之權利義務關係，保障債權人之公平受償
　　，並謀求消費者經濟生活之更生機會，從而健全社會經濟發
    展；消費者依清算程序清理債務，於程序終止或終結後，為
    使其在經濟上得以復甦，以保障其生存權，除另有上述消債
    條例第133 條、第134 條所規定不予免責之情形外，就債務
    人未清償之債務採免責主義（消債條例第1條、第132條立法
    目的參照）。
二、查本件聲請人余美如前曾以書面向最大債權金融機構請求共
    同協商債務清償方案，於協商不成立後，聲請人向本院請求
    進入清算程序，經本院受理在案。本院遂以110 年度消債清
    字第5號裁定聲請人自110年1月14日下午4時起開始清算程序
　　，嗣經司法事務官以110年度司執消債清字第6號進行清算程
    序，而聲請人名下僅有台北青年郵局存款債權43元、台北富
    邦銀行雙園分行存款債權0元、台灣人保單(保單號碼：0000
　　000000)，因價值甚微，無清算實益，另新北市○○區○○段○○○
    ○段00○0 地號土地及私立國榮公墓塔位使用權，經本院拍賣
    5次，均無人應買，顯無拍賣實益，而於111年6月21日以110
    年度司執消債清字第6號裁定本件清算程序終止等情，業經
    本院依職權調取110年度消債清字第5號卷宗（下稱消債清卷
    ）、110年度司執消債清字第6號卷宗（下稱司執消債清卷）
    核閱屬實。本院所為清算程序終止之裁定既已確定，依前揭
    規定，法院即應審酌聲請人是否有消債條例第13
　　3條、第134條所定應為不免責裁定之情形。
三、本院依消債條例第136 條規定，通知全體債權人及聲請人於
    111年10月28日下午16時05分到場陳述意見：
 (一)聲請人略以：聲請人無消債條例第133條、134條各款之情
     形，請准予免責等語。
 (二)債權人花旗(台灣)商業銀行股份有限公司略以：不同意免
     責。請依職權調取聲請人財產所得資料，如有消債條例第1
     33條、第134條所定之情事，應為不免責之裁定等語。
四、經查：
 (一)聲請人無消債條例第133 條所定不免責事由：
   1.聲請人陳稱其自開始清算程序（即110年1月14日）至111年
     10月間，每月領取勞保退休金為生，另有非固定之誤餐費
     補助及都發局2 筆疫情租金補助。經查，勞保退休金自103
     年5 月起至111 年4 月每月發給新臺幣(下同)15,998 元、
     自111年5 月起則依消費者物價指數累計成長率調整給付金
     額為17,071元，此有勞動部勞工保險局111年10月11日保普
     老字第11113048130號函在卷可稽(見本院卷第65頁)；至醫
     院誤餐費部分，據聲請人提出之台北富邦銀行雙園分行存
     摺，聲請人領有如附表所示之誤餐費，其領取之日期間並
     無固定頻率，且衡諸疫情性質為一時性之事件，故系爭誤
     餐費應不具經常性而非固定收入。是本院認自裁定開始清
     算後即111年1月14日起至111年10月止，聲請人之固定收入
     共計351,462元(計算式：15,998元×17/30＋15,998元×15月＋
     17,071元×6月＝351,462元)。
　 2.聲請人主張其每月必要生活費用除租金增加為3,650元、生
     活雜支及保健品部分增加為2,073元，及110年9月支付活動
     假牙5,000元外，其餘與聲請清算時相同，前開部分業據聲
     請人提出臺北市政府都市發展局繳款清單、購買假牙收據
     及相關發票單據為證（見本院卷第107頁至第117頁)，堪信
     為真。其餘部分，本院依職權調取消債清卷可知，聲請人
     主張其每月必要生活費用，包含伙食費7,500 元、健保費7
     49 元、電話費1,070 元、水電瓦斯費860 元、醫療費800
     元、交通費150元等語，並提出衛生福利部中見健康保險屬
     繳款單、亞太電信服務費通知單、中華電信股份有限公司
     繳費通知、台灣電力公司繳費通知單、大台北區瓦斯股份
     有限公司繳費通知單、臺北自來水事業處水費通知單、國
     立台灣大學醫學院附設醫院北護分院門診醫療費用收據等
     件為證（見消債清卷第89頁至第92頁、第102頁至第111頁
　　 ）。經查，就電話費、健保費、水電瓦斯費及醫療費部分
　　 ，經核聲請人所主張之金額與提出之繳費通知單金額相符
　　 ，爰予准許；就膳食費、交通費部分，聲請人固未提出單
     據說明，惟其主張之數額並無浪費之情形，且係維持生活
     所必需，應予准許。是本院認聲請人之個人每月生活必要
     費用為1萬6,852元（計算式：3,650元＋7,500元＋749元＋1,0
     70元＋860元＋800元＋150元＋2,073元＝16,852元）。則聲請人
     於裁定開始清算程序後即110年1月14日起至111年10月止之
     必要生活費用共計368,441元(計算式：16,852元×17/30＋16
     ,852元×21月＋5,000元＝368,441元)。
   3.基上，聲請人自本院裁定開始清算程序（即110年1月14日
　　 ）起至111年10月止之收入351,462元，扣除此期間之必要
     生活費用368,441元，已無剩餘，核與消債條例第133條所
     規定「法院裁定開始清算程序後，債務人有薪資、執行業
     務所得或其他固定收入，扣除自己及依法應受其扶養者所
     必要生活費用之數額後仍有餘額」之要件不符，應認聲請
     人並無消債條例第133條之不免責事由。
 (二)聲請人無消債條例第134條第4款規定之不免責事由：
　 1.按修正前消債條例第134條第4款規定，債務人之浪費行為
     屬不免責之事由，實務上適用結果，債務人多因有此款事
     由而不獲免責，為免對債務人過度嚴苛，應予以適度限縮
     為消費奢侈商品或服務，並參照第20條、第44條、第64條
　　 、第82條及第133 條等規定，限於債務人於聲請清算前2 
     年內，所為消費奢侈商品或服務等不當行為，始足當之（
     消債條例第134條第4款修正理由參照）。故107 年12月26
     日修正公布之消債條例第134條第4款即規定須債務人聲請
     清算前2 年，因消費奢侈商品或服務、賭博或其他投機行
     為，所負債務之總額逾聲請清算時無擔保及無優先權債務
     之半數，而生開始清算之原因。
   2.查聲請人自聲請清算前2年之107年8月31日起至109年8月31
     日止有2次出入境紀錄，有入出境資訊連結作業在卷可稽（
     見本院卷第41頁）。聲請人陳稱其中107年11月7日至107年
     11月12日，因女兒出差，故聲請人協同出遊；另108年7月2
     6日至108年7月30日，和家人前往菲律賓探望外孫，以上費
     用皆由女兒全額支付等語。聲請人雖未提出相關單據以實
     其說，然考量聲請人出國原因、地點及天數，則其出國所
     負債務，尚難認逾聲請清算時無擔保及無優先權債務（債
     權額425,005元；見司執消債清卷第44頁）之半數，而生開
     始本件清算之原因；基此，聲請人前開行為，不符消債條
     例第134條第4款事由。又依聲請人提出之前引集保戶往來
     參加人明細資料表（含帳號）、保管帳戶客戶餘額表
　　 、客戶存券異動明細表、投資人於各專戶無資料明細表、
     投資人於清算交割銀行未開戶明細表，可認聲請人非集保
     戶，亦無買賣股票之交易紀錄，難認聲請人有消債條例第1
     34條第4款所定之其他投機行為。基上，聲請人並無消債條
     例第134 條第4 款之不免責事由。 
 (三)又本院依職權就現有事證予以調查審酌之結果，復查無聲
     請人有何其他違反消債條例第134條第1至3款、第5至8 款
     之情形。
五、綜上所述，聲請人業經本院為終止清算程序之裁定確定，且
    不符合消債條例第133條所定之情形，復查無同條例第134條
    各款所列之不免責事由，依同條例第132 條之規定自應裁定
    聲請人免責。
六、依消債條例第132 條，裁定如主文。
中　　華　　民　　國　　111 　年　　11　　月　　11　　日
              民事第二庭    法　　　官　蒲心智
以上正本係照原本作成。
如不服本裁定應於送達後10日內向本院提出抗告狀，並繳納抗告
費新臺幣1,000元。
中　　華　　民　　國　　111 　年　　11　　月　　11　　日
                            書  記  官  林芯瑜 
附表(新臺幣/元)
編號 日期 金額 1 109年12月23日 770元 2 110年1月20日 880元 3 110年4月6日 110元 4 110年6月4日 880元 5 110年6月15日 660元 6 110年7月23日 330元 7 111年5月17日 110元 8 111年9月23日 330元